【裁判字號】    97,簡,676
【裁判日期】    971223
【裁判案由】    營業稅
【裁判全文】
臺北高等行政法院判決
                                       97年度簡字第676號
原      告  台灣光興電子股份有限公司
代  表  人  甲○○
訴訟代理人  金昌民  會計師
被      告  財政部臺北市國稅局
代  表  人  凌忠嫄（局長）
上列當事人間因營業稅事件，原告不服財政部中華民國97年8 月
29日台財訴字第09700327430 號訴願決定，提起行政訴訟。本院
判決如下：
    主  文
原告之訴駁回。
訴訟費用由原告負擔。
    事實及理由
一、事實概要：
    本件原告民國（下同）96年度7 、8 月份營業人銷售額與營
    業稅額申報，將其該期間所取得耀聰企業有限公司（下稱耀
    聰公司）開立之統一發票1 紙（字軌號碼UX00000000）之銷
    售額新臺幣（下同）800 元及進項稅額40元，分別誤登為80
    0,000 元及40,000元，致溢報進項稅額39,960元，經被告查
    獲，除核定補徵營業稅額39,960元外，並按前開漏稅額處1
    倍之罰鍰39,900元（計至百元止）。原告對罰鍰處分不服，
    申請復查，主張其所據以申報之系爭統一發票，油墨淺淡且
    異常出現小數點以下4 位，導致原告申報錯誤，故責任不應
    全部皆由原告承擔；本案違章行為發生日為96年9 月14日，
    調查基準日為96年9 月28日，期末累積留抵稅額為40,108元
    ，未造成逃漏稅；原告一發現登錄錯誤，即於96年11月20日
    補繳本稅，顯見誠實納稅之誠意，請撤銷或減輕罰鍰處分云
    云，經被告97年5 月14日財北國稅法一字第0970232173號復
    查決定駁回（下稱原處分）。原告不服，提起訴願，經財政
    部97年8 月29日台財訴字第09700327430 號訴願決定駁回，
    原告仍不服，遂提起本件行政訴訟。
二、兩造聲明：
  (一)原告聲明：訴願決定及原處分均撤銷。
  (二)被告聲明：駁回原告之訴。
三、兩造之爭點：
    本件原告就溢報進項稅額情事有無故意過失？本案於調查基
    準日時，原告是否仍有留抵稅額？
  (一)原告主張之理由：
    1.進項憑證異於常態：
      按加值型及非加值型營業稅法（下稱營業稅法）第14條第
      1 項規定：「營業人銷售貨物或勞務，除本章第2 節另有
      規定外，均應就銷售額，分別按第7 條或第10條規定計算
      其銷項稅額，尾數不滿通用貨幣1 元者，按四捨五入計算
      。」系爭統一發票係採電子計算機套印，原告所持扣抵聯
      之油墨已非常淺淡（見本院卷第20頁），復以通常情形下
      ，統一發票上之營業稅額不會出現「角」、「分」，而系
      爭統一發票卻出現小數點以下4 位，因此，若將違反正常
      之書寫模式，且「小數點」與「逗點」容易混淆等不可歸
      責於原告之錯誤，全由原告承擔，未免過苛。
    2.稽徵機關與有過失：
      原告為誠實納稅義務人，自76年11月23日設立以來，每期
      均如期申報並繳納營業稅。依現行營業稅稽徵機關電腦自
      動勾稽制度，納稅義務人根本無所遁形，何況本案96年9
      月14日申報7 、8 月期之留抵稅額尚有40,108元，扣除本
      筆誤植之稅額39,960元，亦尚有148 元可供留扺抵或退稅
      。換言之，被告在96年9 月28日行文調查本案時（見本院
      卷第21至25頁），若立即發現錯誤（電腦已自動勾稽），
      當可查出異常情況，且自動予以更正，亦即被告僅辦理退
      稅148 元即可。惟被告不察，於96年10月11日先行退稅40
      ,108元，再於96年11月5 日發文補稅39,960元，並處原告
      1 倍之罰鍰39,900元，顯違反愛心辦稅，愛心查稅之精神
      ，甚至有羅人於罪之嫌。
    3.96年9月28日稽查時，仍有留抵稅額：
      財政部85年2 月7 日台財稅第851894251 號函謂：「…自
      應以納稅義務人有虛報進項稅額，並因而逃漏稅款者，始
      得據以追繳稅款及處罰。…至有關營業人虛報進項稅額之
      結果，有無發生逃漏稅款，應依左列原則認定：(一)違章行
      為發生日起至查獲日（調查基準日）以前各期之期末累積
      留抵稅額，如均大於或等於虛報之進項稅額者，則實際並
      未造成逃漏稅款，可依本部83年12月6 日台財稅第831624
      401 號函釋規定，免按營業稅法第51條第5 款規定處罰。
      」本案違章行為係發生於96年9 月14日，調查基準日為96
      年9 月28日，此時留抵稅額尚有40,108元，大於本筆誤植
      虛報之進項稅額39,960元，實際並未造成逃漏稅款。
    4.違反比例原則：
      事實上，原告一發現進項稅額登錄錯誤，即於96年11月20
      日先行退還本稅39,960元（見本院卷第26頁），足證原告
      誠實納稅之誠意。又本案純屬受電子計算機統一發票之誤
      導，致發生登錄錯誤之無心之過，被告若本於職權可立即
      勾稽出異常，納稅義務人根本無逃漏稅之動機（且尚有留
      抵稅額），且若被告退稅、補稅動作同時進行，抑或補稅
      動作先於退稅步驟，本案均不會發生先退再罰之現象。被
      告可以容許自身查核退稅之同時，不偵查耀聰公司之銷項
      稅額予原告進項稅額不符之缺失，若被告不拖延查核之時
      日，當可於退稅前即發現本案之誤植情事，就此被告顯有
      怠惰之嫌，故全然要求原告承擔此一無心之過，顯有違比
      例原則。
  (二)被告主張之理由：
    1.原告於首揭期間取得耀聰公司開立之統一發票1 紙（字軌
      號碼UX00000000）銷售額800 元、進項稅額40元誤登錄為
      800,000 元、40,000元，致溢報進項稅額39,960元，有營
      業人進銷憑證交查異常查核清單（B 表）、統一發票影本
      及營業人銷售額與稅額申報書可稽。
    2.依前揭營業人進銷項憑證交查異常查核清單（B 表）及統
      一發票等影本所載，原告於首揭期間溢報進項稅額39,960
      元並已申報扣抵銷項稅額，已構成虛報進項稅額，其縱非
      故意，仍有應注意，能注意而不注意之過失。至原告主張
      期末累積留抵稅額為40,108元未造成逃漏稅乙節，經查本
      件調查基準日為函查日（96年11月5 日），原告自違章行
      為發生日（96年9 月14日）至調查基準日（96年11月5 日
      ）止，96年7 、8 月當期有應退稅款40,108元，已於96年
      10月30日退還，故調查基準日之累積留抵稅額為0 元，已
      造成逃漏稅款；又原告雖於96年11月20日補繳本稅，惟係
      於本件調查基準日（96年11月5 日）之後，亦無稅捐稽徵
      法第48條之1 免罰規定之適用；另退稅部分係源自外銷零
      稅率，經查與本案無涉，主張核不足採，依首揭規定，原
      告於裁罰處分前已補繳稅款、承認違章事實及承諾繳清罰
      鍰，原核定按所漏稅額39,960元處1 倍罰鍰39,900元（計
      至百元止）並無違誤。
四、本院之判斷：
  (一)按「營業人當期銷項稅額，扣減進項稅額後之餘額，為當期
    應納或溢付營業稅額。」及「納稅義務人，有左列情形之一
    者，除追繳稅款外，按所漏稅額處1 倍至10倍罰鍰，並得停
    止其營業：一、…五、虛報進項稅額者。」為營業稅法第15
    條第1 項及第51條第5 款所明定。又「稅捐稽徵法第48條之
    1 所稱進行調查之作業步驟及基準日之認定原則：營業稅：
    …左列案件，經辦人員應…發函通知營業人限期提供帳簿憑
    證等相關資料接受調查，以確認涉嫌違章事實並以函查日（
    即發文日）為調查基準日。…3.進、銷項稅額不符者。」經
    財政部80年8 月16日台財稅第801253598 號函釋在案。
  (二)本件原告96年度7 、8 月份營業人銷售額與營業稅額申報，
    將其該期間所取得耀聰公司開立之統一發票1 紙（字軌號碼
    UX00000000）之銷售額800 元及進項稅額40元，分別誤登為
    800,000 元及40,000元，致溢報進項稅額39,960元，經被告
    查獲，除核定補徵營業稅額39,960元外，並按前開漏稅額處
    1 倍之罰鍰39,900元（計至百元止）。原告對罰鍰處分不服
    ，申請復查，未獲變更。原告不服，循序提起行政訴訟，並
    為事實欄所載各節之主張，是本件應審酌者厥為：本件原告
    就溢報進項稅額情事有無故意過失？本案於調查基準日時，
    原告是否仍有留抵稅額？
  (三)經查：
    1.本件原告96年9 月14日辦理當年度7 、8 月份營業人銷售
      額與稅額申報，將系爭統一發票之進項稅額40元，因看錯
      位數，而誤登為40,000元，致溢報進項稅額39,960元，有
      系爭統一發票影本及營業人銷售額及稅額申報書附卷可稽
      ，其應注意、能注意而未注意，顯有過失之責，自應論罰
      。
    2.次查被告依據96年10月30日列印財政部財稅資料中心營業
      人進銷項憑證交查異常查核清單（B 表）顯示系爭統一發
      票之營業稅額進銷雙方申報金額不同，乃以96年11月5 日
      財北國稅大安營業字第0963600339Y 號函通知原告進銷憑
      證交查不符，請提示相關帳證供核，故本件之調查基準日
      依首揭財政部函釋意旨，應為前開調查函之發文日，即96
      年11月5 日為準，而原告亦申報96年7 、8 月當期有零稅
      率應退稅款40,108元，被告已依法於96年10月30日退還，
      故被告認定本件調查基準日之累積留抵稅額為0 元，並無
      不合。雖被告為辦理前開零稅率退稅需要，曾以96年9 月
      28日財北國稅大安營業字第0960212788號函請原告提示帳
      證，然該函文所根據案由並非本件進銷憑證交查不符，是
      原告執詞以96年9 月28日為調查基準日，主張該日累積留
      抵稅額為40,108元未造成逃漏稅云云，自不足採。
    3.又查原告雖於96年11月20日補繳本稅，惟係於本件調查基
      準日（96年11月5 日）之後，亦無稅捐稽徵法第48條之1
      免罰規定之適用。另退稅部分係源自外銷零稅率，經查與
      本案無涉，是原告之主張核不足採。
  (四)綜上，本件原處分並無不法，訴願決定予以維持，亦無不合
    。原告徒執前詞，訴請撤銷，為無理由，應予駁回。
五、本件適用簡易訴訟程序，爰不經言詞辯論逕為判決，併予敘
    明。
據上論結，本件原告之訴為無理由，爰依行政訴訟法第98條第1
項前段、第233 條第1 項、第236 條，判決如主文。
中    華    民    國    97    年    12    月    23    日
                    臺北高等行政法院第二庭
                                    法  官  陳  金  圍
上為正本係照原本作成。
本件以訴訟事件所涉及之法律見解具有原則性者為限，始得於本
判決送達後20日內向本院提出上訴狀並表明上訴理由，如已於本
判決宣示後送達前提起上訴者，應於判決送達後20日內補具上訴
理由（均按他造人數附繕本），且經最高行政法院許可後方得上
訴。
中    華    民    國    97    年    12    月    23    日
                                    書記官  陳  可  欣


司法院資訊處製作；財團法人民間司法改革基金會備份。
